【裁判字號】    98,消債更,436
【裁判日期】    980327
【裁判案由】    聲請更生程序
【裁判全文】
臺灣高雄地方法院民事裁定           98年度消債更字第436號
聲  請  人
即 債務 人  甲○○
                        號
上列當事人因消費者債務清理事件聲請更生，本院裁定如下：
    主  文
聲請駁回。
聲請費用由聲請人負擔。
    理  由
一、聲請意旨略以：伊因積欠台灣新光商業銀行股份有限公司（
    下稱新光銀行）等債權人計新台幣（下同）2,788,635元，
    於民國95年4 月12日依金融主管機關協調成立之中華民國銀
    行公會會員辦理消費金融案件無擔保債務協商機制，與債權
    人達成分期還款協議，同意自95年5 月起、分80期、利率0%
    、每月繳納35,030元方式償還。然伊工作性質係按件計酬，
    每月收入不穩定，並因遭法院核發扣薪命令，每月扣薪約6,
    000 元，且每月基本生活費用約14,639元，又需負擔房租7,
    500 元及車貸7,415 元，計約30,000元，實已無力負擔高達
    35,030元協商分期款，致無法依原協商條件履行，爰依法聲
    請准允更生等語。
二、按債務人與金融機構協商成立者，不得聲請更生或清算，但
    因不可歸責於己之事由，致履行顯有重大困難者，不在此限
    ；本條例施行前，債務人依金融主管機關協調成立之中華民
    國銀行公會會員辦理消費金融案件無擔保債務協商機制與金
    融機構成立之協商，準用前項之規定；消費者債務清理條例
    （下稱消債條例）第151 條第5 項、第6 項定有明文。衡諸
    債之關係，係以當事人間之信賴關係為基礎，為社會經濟組
    織之重要支柱，故當事人於以法律行為追求自己之利益之際
    ，亦應顧及對方之利益，並考量債權債務在社會上之作用，
    本於誠實及信用之原則，行使債權及履行債務，是對於已陷
    入經濟上困境之消費者，若任其於惡性循環之債務窘境中自
    生自滅，將衍生嚴重之社會問題，難以維持安定之社會經濟
    秩序，故為兼顧債權人、債務人雙方之利益，對陷於經濟上
    困境之消費者，乃允其於消債條例施行後，得選擇以重建型
    之更生程序或清算型之清算程序清理其債務，藉以妥適調整
    債務人與債權人及其他利害關係人間之權利義務關係，保障
    債權人獲得公平受償，並謀求消費者經濟生活之重建復甦機
    會。惟對於已與金融機構協商成立，或於本條例施行前，已
    依金融主管機關協調成立之中華民國銀行公會會員辦理消費
    金融案件無擔保債務協商機制與金融機構成立協商之債務人
    ，若非因不可歸責於己之事由，致履行顯有重大困難，僅係
    為圖謀減免債務，而不為債務之履行，自有違債權契約為誠
    信契約之本旨，故依消債條例第151 條第6 項準用同條第5
    項前段之規定，不得聲請更生或清算，始能避免肇致道德危
    險。又按聲請更生或清算不合程式或不備其他要件者，法院
    應以裁定駁回之，但其情形可以補正者，法院應定期間先命
    補正，消債條例第8 條亦有明文規定。
三、經查：
  (一)聲請人積欠新光銀行等債權人計2,788,635 元，前於95年4
    月12日依金融主管機關協調成立之中華民國銀行公會會員辦
    理消費金融案件無擔保債務協商機制與債權人達成分期還款
    協議，同意自95年5 月起、分80期、利率0%、每月繳納35,0
    30元方式償還，而於95年8 月1 日經新光銀行通知聲請人毀
    諾，有聲請人提出之債權人清冊1 份、財團法人金融聯合徵
    信中心當事人綜合信用報告1 份、協議書1 份（詳卷第6至8
    頁、第53至61頁、第13至15頁）等附卷可稽。
  (二)查，聲請人雖陳稱工作性質係按件計酬，每月收入不穩定，
    實無力負擔協商金額云云；然觀之聲請人95年度所得計574,
    118 元，有95年度綜合所得稅資料查詢1 份（詳卷第18、19
    頁）可按，換算平均每月收入為47,843元（574118元÷12個
    月＝47843.16元【元以下四捨五入】），依內政部社會司95
    年度台灣省每人每月之最低生活標準9,210 元，認聲請人每
    月必要生活費為9,210 元，是聲請人扣除必要生活費用後，
    尚有餘款38,633元（00000 －0000＝38633） 可供清償債務
    。且聲請人既已負債278 萬元以上，本需以較低之標準生活
    而撙節開銷用以償債始符誠信，自不得以無負債人員之一般
    生活標準以上而同為要求，故聲請人主張每月基本生活費用
    14,639元云云，容有未洽。據此，尚難認聲請人所達成之協
    商條件有何逾越聲請人還款能力之情事存在。
  (三)又查，聲請人自96年12月間起，遭法院強制執行扣薪3 分之
    1 ，有本院96年11月23日雄院鳴96執敬字第117747號執行命
    令1 紙（詳卷第35頁）可考，且聲請人陳稱原住居母親所有
    之高雄縣林園鄉○○村○○路○ 段4 巷6 號房屋，而於97年
    5 月間起始承租現居地，有聲請人之補正狀1 份（詳卷第48
    、49頁）可按；準此，聲請人係於95年8 月間毀諾，事隔一
    年多後，始遭法院扣薪及需負擔房租7,500 元，即前開事由
    均非發生於協商成立後、毀諾前，是尚難據以為聲請人毀諾
    之不可歸責事由。再查，聲請人主張每月需負擔車貸7,415
    元云云；惟車牌號碼ZF-5025 號自小客車，並非聲請人所有
    ，而係登記在其前配偶楊毓薇名下，且觀之前開財團法人金
    融聯合徵信中心當事人綜合信用報告中，亦無該筆債務之記
    載；是該筆車貸之債務人應為楊毓薇，並非聲請人。從而，
    聲請人主張每月應負擔車貸7,415 元云云，即屬無據。
  (四)按依債務人與金融機構協商成立者，除非因不可歸責於己之
    事由，致履行顯有重大困難，否則不得聲請更生或清算，消
    債條例第151 條第5 項規定意旨甚明。是債務清償方案成立
    後，應由債務人按其條件履行，惟如於其後發生情事變更，
    在清償期間收入或收益不如預期，致該方案履行困難甚或履
    行不能，而有不可歸責於己之事由，始能聲請更生或清算。
    此項規定旨在避免債務人任意毀諾已成立之協商，濫用更生
    或清算之裁判上債務清理程序，蓋以債務清償方案係經當事
    人行使程序選擇權所為之債務清理契約，債務人應受該成立
    之協議所拘束。債務人既已與金融機構協商成立，如認該協
    商方案履行有其他不適當情形，自仍應再循協商途徑謀求解
    決。查，聲請人前於95年4 月間債務協商成立時，與其於95
    年8 月毀諾、未依協議還款時，期間收入並無任何重大變化
    ，則聲請人既能依原協商條件，依約繳付3 期協商應繳納之
    款項，且聲請人願與上揭金融機關達成還款協商，在無特殊
    情事之情形下，顯係在綜合評估其還款能力後，方與金融機
    關成立每月還款35,030元之協商條件。又如前所述，依聲請
    人每月收入狀況，足以支應家庭生活費用及履行協商款項，
    難認其有何履行協商之重大困難可言。準此，本件既無情事
    變更，而聲請人亦無重大履行困難之處，倘參諸聲請人復有
    固定收入之履行能力，則其縱有履行不便，亦得經由個別債
    權銀行協商程序以求適當履債，堪認債務人尚乏不可歸責於
    己致履行顯有重大困難之情形可言。
四、綜上所述，本件聲請人聲請更生，既無法證明其確於與金融
    機關達成前揭協商後，有不可歸責於己之事由，且依原協商
    條件履行亦非顯有重大困難，應屬聲請更生之要件不備，又
    無從補正，依首揭條文之意旨，自應駁回其更生之聲請。
五、爰依消費者債務清理條例第8 條、第151 條第5 項、第15條
    ，民事訴訟法第78條，裁定如主文。
中    華    民    國    98    年     3    月    27    日
                  民事第五庭  法  官  洪榮家
上為正本係照原本作成
如不服本裁定，應於裁定送達後10日內，以書狀向本院提出抗告
，並繳納抗告費新臺幣1千元
中    華    民    國    98    年     3    月    27    日
                              書記官  胡美儀


司法院資訊處製作；財團法人民間司法改革基金會備份。
